臺灣高雄地方法院刑事判決　　　　　　　 94年度易字第249號
公　訴　人　臺灣高雄地方法院檢察署檢察官
被　　　告　丁○○
選任辯護人　李玲玲律師
　　　　　　何俊墩律師
　　　　　　李美慧律師
上列被告因詐欺案件，經檢察官提起公訴（93年度偵緝字第2045
號），本院判決如下：
    主  文
丁○○無罪。
    理  由
一、公訴意旨略以：被告丁○○前係高雄縣岡山鎮○○路98之2
    號乙○○（起訴書誤載為李秀美）代書事務所之員工，民國
    86年11月間，適有甲○○因急需用錢，遂以其所有之高雄縣
    阿蓮鄉○○段0000-0000 、0000-0000 、0000-0000 及0000
    -0000 等4 筆土地，透過代書乙○○再經人介紹，擬以設定
    抵押權之方式向丙○○借款，並由丁○○負責該案。詎丁○○與乙○○竟基於意圖為自己不法所有之犯意聯絡，明知甲○○僅要借款新台幣（下同）70萬元，竟趁甲○○年老識字
    稀少，委渠等辦理貸款之機會，先向丙○○佯稱甲○○要借
    款100 萬元，並願意將上述4 筆土地共設定120 萬之抵押權
    以擔保。使丙○○不疑有他，而予以同意。86年11月28 日
    ，丁○○將甲○○所提供之上開4 筆土地，共設定抵押權
    120 萬予丙○○，丙○○即於同年月30日將100 萬元交予乙○○，乙○○再將30萬轉交予丁○○花用。嗣於87年間，丙○○與甲○○聊天時，發現甲○○僅借款70萬元，而詢問丁○○，始知悉上情。因認被告涉犯刑法第339 條第1 項之詐
    欺取財罪嫌云云。
二、按犯罪事實應依證據認定之，無證據不得認定其犯罪事實；
    不能證明被告犯罪者，應諭知無罪之判決，刑事訴訟法第15
    4 條第2 項、第301 條第1 項分別定有明文。復按刑事訴訟
    上證明之資料，無論其為直接或間接證據，均須達於通常一
    般之人均不致有所懷疑，而得確信其為真實之程度，始得據
    為有罪之認定，若關於被告是否犯罪之證明未能達此程度，
    而有合理懷疑之存在，致使無從形成有罪之確信，根據「罪
    證有疑，利於被告」之證據法則，即不得遽為不利被告之認
    定，亦有最高法院76年度臺上字第4986號判例可資參照。再
    按告訴人之告訴，係以使被告受刑事訴追為目的，是其陳述
    是否與事實相符，仍應調查其他證據以資審認（最高法院52
    年度台上字第1300號判例意旨參照）。末按刑法第339 條詐
    欺罪之成立，須行為人意圖為自己不法之所有，而行使詐術
    使人陷於錯誤而交付財物或行為人因此而獲得財產上之不法
    利益為要件，而債務人於債之關係成立後，如有債務不履行
    之情形，在一般社會經驗上可能之原因甚多，縱令出於惡意
    而有遲延給付或不為給付之情形，苟無足以證明其在債之關
    係發生時自始故意藉此從事財產犯罪之積極證據，根據前引
    刑事訴訟法第154 條第2 項之規定及最高法院判例之意旨，
    仍不得僅以債信違反之客觀事態，即推定債務人原有詐欺取
    財或得利之犯意。
三、公訴意旨認被告涉詐欺罪嫌，無非係以：(1)告訴人丙○○於
    偵查中之供述、(2)證人甲○○於偵查中之供述、(3)他項權利
    證明書、切結書各1份為其論據。
四、被告及選任辯護人就證人甲○○於審判外即偵查中所為證述
    、高雄縣路竹地政事務所函附之設定抵押權登記相關資料、
    他項權利證明書、切結書、本票等書面陳述之證據能力，於
    言詞辯論終結前未表示異議，依刑事訴訟法第159 條之5第2
    項，均有證據能力。至丙○○於言詞辯論終結後所提出之陳
    述狀1 份，係屬被告以外之人於審判外之陳述，且未符合同
    法第159 條之1 至第159 條之4 傳聞證據例外容許之規定，
    且無令被告或辯護人表示意見之機會，依同法第159 條第1
    項之規定並無證據能力，合先敘明。
五、訊據被告固坦承於86年間係乙○○代書事務所之員工，且丙○○出借100 萬元中之30萬元，最後係由乙○○轉交與伊等
    事實，復與證人乙○○、丙○○於本院證述之情節相符，且
    有切結書1 份、本票2 紙附卷足稽，是此部分之事實應堪認
    定。惟被告堅詞否認其有何詐欺之犯行，辯稱我沒有介紹甲○○來借款，也沒有負責交70萬元給甲○○，亦未與告訴人
    丙○○接觸，當時是代書事務所老闆乙○○借錢給我，後來
    乙○○說錢是丙○○的，叫我直接把錢還給丙○○，所以我
    就和丙○○簽切結書，我沒有詐欺丙○○等語。經查：
  (一)證人即告訴人丙○○到庭證稱：甲○○是向我朋友王光聖講
    說要借錢，而王光聖是乙○○的朋友，我之前就已經有要求
    要以房子抵押才願意借錢。乙○○以甲○○的房子辦好抵押
    後，我去向乙○○拿房子的他項權利證明書時，順便把1 百
    萬元交給乙○○；因為乙○○騙我說甲○○要付房子抵押設
    定的代書費，要從這1 百萬元扣除，我才沒有跟甲○○碰到
    面，所以我以為甲○○要借的是1 百萬元，不是70萬元。我
    拿1 百萬元給乙○○時，當時被告坐在代書事務所職員的位
    置上，但我沒有注意被告，也沒有懷疑被告，在這之前沒有
    看過被告，也不知道被告跟甲○○的1 百萬元借款有關。我
    是在發現剩餘的30萬元是被告拿走後，才知道她這個人。我
    的設定抵押資料是提供給王光聖等語明確（見本院卷第75頁
    、第77頁至79頁），已明確證稱與其接接洽本件借款之人並
    非被告，而係其友人王光聖及代書乙○○，是被告所辯並未
    與告訴人丙○○接洽本件借款事宜等語，即屬有憑而堪採信
    。
  (二)證人即代書事務所負責人乙○○到庭證稱：被告是在85年的
    時候在我的代書事務所任職。被告在86年11月間有向我提到
    因為她先生生病需要用錢的事情，我是在86年11月的時候給
    她這筆錢的。當初是甲○○透過另外1 個仲介的人說他要借
    1 百萬元，我就跟王光聖說我們這裡有個客戶要借1 百萬元
    。王光聖是丙○○的朋友，那時候我也不認識丙○○。設定
    後以後，甲○○本人來拿錢的時候，才知道甲○○要用70萬
    元，我原本向王光聖講說要把30萬元退回去，他就說錢先放
    在妳那邊，再找1 個客戶來借。因為我原先就知道被告要用
    錢，想說30萬元我也還得起，所以就將這筆30萬元借給丁○○使用。抵押設定完之後，我將權狀交給甲○○，其餘的他
    項權利證明書、謄本等資料就交給王光聖等語明確（見本院
    卷第81頁、第82頁），已明確證稱本件土地設定抵押權事宜
    為其所承辦，且參諸高雄縣路竹地政事務所94年3 月24日函
    附之本件設定抵押權登記相關資料，亦記載代理人為「乙○○」，是以乙○○為本件土地設定抵押權之承辦人應可認定
    。又其亦證稱係因甲○○所需借用之款項僅70萬元，且當時
    已知被告需要用錢，故將剩餘之30萬元款項借予被告，顯見
    被告所辯並未辦理本件土地之抵押設定權事宜，且當時係向
    其老闆即證人乙○○借款等語，亦屬有憑。
  (三)證人即借款人甲○○到庭證稱：這筆錢是向丙○○借的，我
    是有透過仲介人去找乙○○代書借錢，一開始我沒跟仲介的
    人說我要借多少錢，當時我只是要借70萬元，但是我要去拿
    錢時，乙○○跟我說有1 百萬元要借我，但是我沒有要用這
    麼多錢，所以我就只拿70萬元。我不是透過被告向胡小姐借
    錢，而是透過1 個男子借的。我的權狀是交給乙○○，應該
    是乙○○辦理土地抵押事宜的。我是在要拿錢的時候才第1
    次看到被告的等語（見本院卷第81頁、第82頁），已明確證
    稱係透過被告以外之人向乙○○請求協助借款，且辦理本件
    土地設定抵押權事宜之人係乙○○，並非被告。雖與其偵查
    中供稱借款係透過馬小姐（即被告）介紹的，是被告幫我辦
    理抵押的等語（見偵卷第38頁、第39頁）有所不同，然乙○○係辦理本件土地設定抵押權事宜之人，已認定如上，且參
    諸上開證人丙○○所證述「甲○○是向我朋友王光聖講說要
    借錢」等語，自以被告於本院審理中證稱係透被告以外之人
    向乙○○請求協助再轉向丙○○借款，且係乙○○辦理本件
    設定抵押事宜等語，與事實相符而較為可信。
  (四)至他項權利證明書僅能證明甲○○所有之上開土地確有設定
    押抵權與丙○○之客觀事實，無法單據以此即為不利被告之
    認定。
  (五)綜上，被告既未仲介甲○○向丙○○借款，而與丙○○有任
    何接觸，復未承辦本件土地設定抵押事宜，實難認被告有何
    施用詐術致丙○○陷於錯誤而為借款之可能。再者，被告斯
    時為乙○○所僱用之員工，其於丙○○至事務所交付100 萬
    元與乙○○，或乙○○交付70萬元與甲○○時在場，皆屬事
    理之常，且乙○○亦已到庭證述係其主動將30萬元借與被告
    ，並非被告要求乙○○趁此甲○○向丙○○借款之機多借30
    萬元，是以不能僅憑被告係乙○○代書事務所之員工，即認
    2 人間就本件甲○○向丙○○借款之事有何意思之聯絡。因
    此，被告於丙○○出借100 萬元之初，並無何施用詐術致丙○○陷於錯誤之可言。又依事後被告所簽立之切結書之記載
    「丁○○自民國捌拾陸年拾貳月壹日向丙○○借款新台幣
    拾萬元…須押本票肆拾萬元整…」等語，應可認定丙○○於
    被告簽立切結書時，已明確知悉該筆30萬元款項最後係被告
    所用，而同意將該筆款項借予被告，且由被告開立本票作為
    擔保，則此時丙○○亦無陷於錯誤之可言，縱被告事後確有
    債務尚未清償，參諸前開最高法院見解，在未有其他積極證
    據足資證明之情形下，不得僅以債信違反之客觀事態，即推
    論本件被告於簽署切結書之初，已有詐欺丙○○之意圖，是
    證人丙○○所指被告有簽署切結書、本票等情，亦不足據為
    不利被告之認定。從而，自難認被告有何公訴人所指詐欺之
    犯行可言。
六、綜上所述，公訴人所指之前揭事證，無法使本院就被告詐欺
    犯行之確信，達致超越合理懷疑之程度，且告訴人之指訴，
    亦不能證明被告之犯行，此外復查無其他積極證據，足資證
    明被告犯有公訴人所指之犯行，是被告犯罪即屬不能證明。
    從而，揆諸前揭法條及判例意旨，自應為被告無罪判決之諭
    知。
據上論斷，應依刑事訴訟法第301條第1項前段，判決如主文。
本案經檢察官戊○○到庭執行職務。
中　　華　　民　　國　　94　　年　　6 　　月　　9 　　日
                  刑事第二庭    審判長法　官  張意聰
                                      法　官  黃宣撫
                                      法  官  李育信
以上正本證明與原本無異。
如不服本判決，應於收受送達後10日內向本院提出上訴書狀。
中　　華　　民　　國　　94　　年　　6 　　月　　9 　　日
　　　　　　　　　　　　　            書記官  洪生輝
